臺灣高等法院民事判決　　　　　　　　　 93年度上字第442號
上　訴　人　己○○
　　　　　　　　　　　　樓
訴訟代理人　楊金順律師
複代理人　　陳佳雯律師
　　　　　　游朝義律師
　　　　　　賴錫卿律師
被上訴人　　乙○○
　　　　　　丙○○
　　　　　　甲○○
　　　　　　庚○○
兼上列四人
共 同 訴訟
代　理　人　丁○○　　住台北市○○區○○路36巷17號
　　　　　　戊○○　　住同上巷13號
上列當事人間請求分割共有物事件，上訴人對於中華民國93年3
月15日臺灣士林地方法院92年度訴字第988號第一審判決提起上
訴，本院於94年12月6日言詞辯論終結，茲判決如下：
    主  文
上訴駁回。
第二審訴訟費用由上訴人負擔。
    事  實
甲、上訴人方面：
一、聲明：
  (一)原判決廢棄。
  (二)上訴人與被上訴人乙○○、丙○○、甲○○所公同共有坐落
    台北市○○區○○段三小段396地號（下稱系爭土地），面
    積518.23平方公尺土地，應有部分五分之一，請准予分割為
    上訴人、被上訴人乙○○、丙○○、甲○○各應有部分為二
    十分之一。
  (三)兩造所共有之系爭土地請准予分割。
二、陳述：除與原判決記載相同者，茲予引用外，補稱略以：
  (一)上訴人係經法院拍賣程序取得系爭土地之公同共有權，與被
    上訴人乙○○、丙○○、甲○○係共同繼承被繼承人周明健
    之應有部分而取得系爭土地之權利不同。故上訴人非周明健
    之繼承人，且與被上訴人乙○○、丙○○、甲○○間無其他
    法律或契約關係存在，則上訴人與被上訴人乙○○、丙○○
    、甲○○間就系爭土地並無公同共有關係存在，而應屬分別
    共有。
  (二)縱認上訴人仍與被上訴人乙○○、丙○○、甲○○成立公同
    共有關係。亦係基於法律允許拍賣繼承人林秀卻於系爭土地
    之公同共有權利而來，屬於法律創設之公同共有關係。依最
    高法院37年度上字第7357號判例，其得隨時單獨終止此公同
    共有關係。
  (三)即使認為其與被上訴人乙○○、丙○○、甲○○成立繼承之
    公同共有關係，亦應許其依民法第1條類推適用民法第1164
    條之規定，請求消滅公同共有關係，並訴請分割土地。
  (四)上訴人應分得系爭土地之應有部分為二十分之一，就系爭土
    地現況，應以變價分割為適宜。
三、證據：援用原審所提出之立證方法。
乙、被上訴人方面：
一、聲明：上訴駁回。
二、陳述：除與原判決記載相同者，茲予引用外，補稱略以：
  (一)被上訴人對於上訴人同意終止公同共有關係並無意見，但被
    上訴人六人仍要維持公同共有關係。
  (二)被上訴人不同意變價分配，應以原物分割。
三、證據：援用原審所提之立證方法。
    理  由
一、被上訴人乙○○、丙○○、甲○○、戊○○、丁○○、庚○
    ○，未於言詞辯論期日到場，核無民事訴訟法第三百八十六
    條所列各款情形，爰依上訴人之聲請，由其一造辯論而為判
    決。
二、上訴人於原審聲明兩造所共有系爭土地請准予變賣，所得價
    金按應有部分比例分配，嗣於本院聲明請求就兩造所共有之
    系爭土地准予分割，僅為分割方法主張之變更，非訴之變更
    ，合先敘明。
三、上訴人主張：系爭土地原係被上訴人戊○○、丁○○、庚○
    ○，及已故周明健所共有。周明健死亡後，其應有部分由被
    上訴人乙○○、丙○○、甲○○、及訴外人林秀卻繼承而公
    同共有，並辦理繼承登記完竣。嗣上訴人對林秀卻取得執行
    名義而聲請拍賣林秀卻上開公同共有權，因無人應買，乃依
    法承受，已辦理權利移轉登記完竣。系爭土地成為被上訴人
    丁○○應有部分五分之二、戊○○、庚○○應有部分各五分
    之一、與被上訴人乙○○、丙○○、甲○○及上訴人公同共
    有應有部分五分之一。上訴人與被上訴人乙○○、丙○○、
    甲○○四人間並無公同共有關係，而是分別共有，即使為公
    同共有關係，亦為基於法律允許拍賣繼承人公同共有權利而
    創設，無不得終止之限制，且共有人分居各處，不易共同行
    使權利，繼續維持公同共有關係毫無實益，爰以起訴狀繕本
    送達被上訴人乙○○、丙○○、甲○○為終止公同共有關係
    之通知等情，並求為判決：(一)分割上訴人與乙○○、丙○○
    、甲○○就系爭土地應有部分五分之一之公同共有權利，為
    每人應有部分二十分之一。(二)系爭土地予以變價分割，並依
    各共有人應有部分比例分配。被上訴人則以：系爭土地應按
    原物分割，不能變價分割等語，資為抗辯。
四、系爭土地於周明健死亡後，其應有部分由被上訴人乙○○、
    丙○○、甲○○、及訴外人林秀卻繼承而公同共有，並辦理
    繼承登記完竣。嗣上訴人對林秀卻取得執行名義而聲請拍賣
    林秀卻上開公同共有權利，因無人應買，乃依法承受，已辦
    理權利移轉登記完竣。系爭土地成為被上訴人丁○○應有部
    分五分之二、戊○○、庚○○應有部分各五分之一、與被上
    訴人乙○○、丙○○、甲○○及上訴人公同共有應有部分五
    分之一等事實，為兩造所不爭，並有上訴人提出之土地登記
    簿謄本、不動產權利移轉證書等件為證，復經本院調取台灣
    士林地方法院88年度執字第2845號卷查明無訛，堪信為真實
    。
六、按公同關係存續中，各公同共有人，不得請求分割其公同共
    有物，民法第829條定有明文。又繼承人有數人時，在分割
    遺產前，各繼承人，對於遺產全部為公同共有，亦為同法第
    1151條所明定。故因繼承遺產而成立之公同共有關係，應依
    分割遺產方式，消滅公同共有關係。各繼承人之公同共有關
    係，乃存在於遺產之全部，而非個別之遺產。分割遺產時，
    應將全部遺產（例如動產、不動產、債權等）列入計算，其
    對被繼承人負有債務，或因結婚、分居或營業而受贈與者，
    並依法律規定扣還或歸扣（同法第1172、1173條參照）後，
    再按各繼承人之應繼分分配遺產，與一般共有物之分割，僅
    就該物為分割者，不同。故遺產之分割，性質僅得由繼承
    人為之，此依同法第1164條、第1166條之規定，亦可知之。
    又繼承人於公同關係存續中，除非經全體公同共有人同意，
    亦不得請求就遺產之特定部分為分割。本件林秀卻基於繼承
    關係而取得系爭土地應有部分五分之一之公同共有權利，其
    非經其他繼承人全體即被上訴人乙○○、丙○○、甲○○同
    意，林秀卻尚且不能要求僅就該應有部分之公同共有權為分
    割。上訴人於拍賣中承受而繼受林秀卻之公同共有權利，自
    亦不能要求其他公同共有人即被上訴人乙○○、丙○○、甲
    ○○等僅就成為遺產一部之該應有部分為分割。
七、上訴人雖又主張其與被上訴人乙○○、丙○○、甲○○間，
    就該應有部分係發生分別共有關係而非公同共有，即使認為
    公同共有，亦為因法院准許拍賣而發生法律創設之公同共有
    關係，依最高法院37年度上字第7357號判例，其得隨時終止
    本件公同共有關係云云。然本件林秀卻就該五分之一之應有
    部分，係與被上訴人乙○○、丙○○、甲○○間成立公同共
    有關係，並非分別共有，上訴人既繼受林秀卻之公同共有權
    利，自非與被上訴人乙○○、丙○○、甲○○間因繼承而成
    立分別共有關係。又公同關係之發生，應依法律或契約，本
    件上訴人並不能證明因本件拍賣，有就系爭土地之上開應有
    部分與被上訴人乙○○、丙○○、甲○○間成立公同關係之
    契約存在，法律亦未規定得因拍賣而創設公同共有關係，故
    上訴人主張其與被上訴人乙○○、丙○○、甲○○間，就該
    應有部分成立分別共有或由法律所創設之公同共有，均乏依
    據。至於上訴人所引判例僅在表明公同共有關係並非不可終
    止而已，如何始能發生終止公同共有關係之效果，仍應由審
    理事實之法院，審認其所為終止公同關係之意思表示是否正
    當、合法，並非謂基於繼承之公同共有關係，亦得隨時以意
    思表示就特定遺產為終止公同共有關係。上訴人謂依該判例
    ，其得以訴狀就系爭土地應有部分之公同共有關係為終止之
    意思表示，亦有誤解。故上訴人主張其得基於分別共有人之
    地位或已終止法律創設之公同共有關係，請求分割系爭應有
    部分，均無理由。
八、上訴人既不能請求就其所承受林秀卻就系爭土地應有部分之
    公同共有權為分割，則其請求基於分割該公同共有權後取得
    之分別共有人地位，進而請求分割兩造所共有之系爭土地，
    自無理由。
九、綜上所述，上訴人主張，為不足採，原審為上訴人敗訴判決
    ，並無不合。上訴意旨指摘原判決不當，求予廢棄改判，為
    無理由，應予駁回。
十、據上論結，本件上訴為無理由，依民事訴訟法第385條第1項
    、第449條第1項、第78條，判決如主文。
中　　華　　民　　國　　94　　年　　12　　月　　20　　日
　　　　　　　　　民事第十庭審判長法　官  黃熙嫣
                                  法　官　李昆曄
　　　　　　　　　　　　　　　　  法　官　呂太郎
正本係照原本作成。
如不服本判決，應於收受送達後20日內向本院提出上訴書狀，其
未表明上訴理由者，應於提出上訴後20日內向本院補提理由書狀
（均須按他造當事人之人數附繕本）上訴時應提出委任律師或具
有律師資格之人之委任狀；委任有律師資格者，另應附具律師資
格證書及釋明委任人與受任人有民事訴訟法第466條之一第一項
但書或第二項（詳附註）所定關係之釋明文書影本。
中　　華　　民　　國　　94　　年　　12　　月　　21　　日
　　　　　　　　　　　            書記官  黃千鶴
附註：
民事訴訟法第四百六十六條之一（第一項、第二項）：
對於第二審判決上訴，上訴人應委任律師為訴訟代理人。但上訴
人或其他法定代理人具有律師資格者，不在此限。
上訴人之配偶、三親等內之血親、二親等內之姻親，或上訴人為
法人、中央或地方機關時，其所屬專任人員具有律師資格並經法
院認為適當者，亦得為第三審訴訟代理人。
